【裁判字號】    98,消債聲,74
【裁判日期】    990527
【裁判案由】    聲請免責
【裁判全文】
    臺灣板橋地方法院民事裁定
聲  請  人
即債 務 人  甲○○
代  理  人  葉秀美律師
上列債務人因消費者債務清理事件聲請免責，本院裁定如下：
    主    文
債務人甲○○不免責。
    理    由
一、按法院為終止或終結清算程序之裁定確定後，除別有規定外
    ，應以裁定免除債務人之債務，消費者債務清理條例（下稱
    消債條例）第132 條定有明文。復按債務人有下列各款情形
    之一者，法院應為不免責之裁定，但債務人證明經普通債權
    人全體同意者，不在此限：一、於七年內曾依破產法或本條
    例規定受免責；二、隱匿、毀損應屬清算財團之財產，或為
    其他不利於債權人之處分；三、捏造債務或承認不真實之債
    務；四、因浪費、賭博或其他投機行為，致財產顯然減少或
    負擔過重之債務，而生開始清算之原因；五、於清算聲請前
    一年內，已有清算之原因，而隱瞞其事實，使他人與之為交
    易致生損害；六、明知已有清算原因之事實，非基於本人之
    義務，而以特別利於債權人中之一人或數人為目的，提供擔
    保或消滅債務；七、隱匿、毀棄、偽造或變造帳簿或其他會
    計文件之全部或一部，致其財產之狀況不真確；八、故意於
    財產及收入狀況說明書為不實之記載，或有其他故意違反本
    條例所定義務之行為，消債條例第134 條亦定有明文。
二、查本件聲請人即債務人甲○○聲請消費者債務清理清算事件
    ，前經本院裁定於民國98年6 月22日開始清算程序，有本院
    98年度消債清字第35號裁定可稽，嗣因債務人名下財產不敷
    清償清算程序費用，經本院民事執行處於98年10月27日裁定
    終止清算程序，此有本院98年度司執消債清字第37號裁定足
    據，上開終結清算程序業已確定。債務人以其並無消債條例
    第133條及第134條不免責事由，爰依同條例第132條規定，
    聲請裁定免除債務。經本院於99年2月3日發函通知全體無擔
    保債權人，就本院應否裁定免除債務人債務陳述意見，結果
    下列債權人均具狀表示不同意債務人免責：
    1.債權人安泰商業銀行股份有限公司（下稱安泰商銀）表示
      ：債務人借貸27萬元用以代償聯邦銀行、大眾銀行、匯豐
      銀行、土地銀行之債務後，仍持續擴張信用不當消費，並
      持續過度消費使債務膨脹，顯有浪費投機行為等不免責事
      由。
    2.債權人聯邦商業銀行股份有限公司（下稱聯邦銀行）表示
      ：債務人於93年5月即大額預借125,166元，自93年12月起
      幾乎每月使用預借現金，94年2月更大額預借158,000元，
      此金額已逾生活必要花費，顯見債務人慣於透支浪費。
    3.債權人國泰世華商業銀行股份有限公司（下稱國泰世華商
      銀）表示：債務人於93年8月23日向本行信用貸款18萬元
      投資用途，並於94年3月及5月預借現金各4萬元、同年6月
      又於銀樓刷卡消費38,980元，此顯非屬日常生活所必需；
      且債務人再於94年5月向本行辦理信用貸款21萬元。即其
      於93年8月至94年5月間借款金額已高達47萬元，其奢侈、
      浪費之程度，顯不應予以免責。
    4.債權人大眾商業銀行股份有限公司（下稱大眾商銀）表示
      ：債務人自92年1月至94年9月間共向本行以現金卡提領現
      金8次，每次由10,200元至51,400元不等，其消費性質非
      一般通常生活必要且逾其可支配之所得，顯屬浪費投機行
      為，若轉嫁由債權人承擔，不符公平原則。
    5.債權人台新國際商業銀行股份有限公司（下稱台新商銀）
      表示：債務人多有單月預借現金達數十萬元之金額，此提
      領之金額為其薪資數倍，難謂無奢侈、浪費。且客觀上債
      務人聲請清算前兩年所得扣除必要生活費用必有餘額，否
      則應無法維持經濟生活，而債務人於清算程序未清償任何
      債務，故不應予免責。
    6.債權人匯誠第二資產管理股份有限公司請求鈞院為不免責
      之裁定，以符公平正義原則。
    7.債權人日盛國際商業銀行股份有限公司（下稱日盛國際商
      銀）表示：債務人於93年4月向本行申貸10萬元信用貸款
      以代償土地銀行、匯豐銀行、大眾銀行、及本行卡費，並
      另有現金卡提領明細71,552元，其應知自身還款能力有限
      ，卻不知節制消費，應為不免責裁定。
三、經查，
    (一)查本件債務人前經本院98年度消債清字第35號裁定於98年
      6月22日開始清算程序，嗣因債務人名下無財產，不敷清
      償清算程序費用，經本院民事執行處於98年10月27日裁定
      終止清算程序，各債權人於清算程序中均未受償等情，業
      經本院依職權調閱本院98年度司執消債清字第37號消債執
      行卷宗可稽。惟債務人於97年10月31日有領取勞工保險局
      老年給付773,803元，除陳明以其中60萬元清償王金英債
      務外，尚餘173,803元，此有已領老年給付證明之影本1紙
      及收據之影本4紙分別附於本院98年度消債清字第35號卷
      第47-50頁可憑。惟債務人於清算聲請狀所檢附之財產及
      收入狀況說明書，並未將此部分列計於收入欄（參見本院
      98年度消債清字第35號卷第9頁），嗣於清算財團陳報狀
      中，則表明名下無任何財產可清償財團費用及債務等語（
      見本院98年度司執消債清字第37號卷第64頁），則債務人
      是否有隱匿、毀損應屬清算財團之財產，或為其他不利於
      債權人之處分，非無疑問。
    (二)又查，觀諸債務人聲請清算時所檢附之財產及收入狀況說
      明書，其聲請清算前2年之每月日常生活必要支出金額僅
      約為17,355元（見前揭卷第10頁）。而依債權人聯邦商銀
      、國泰世華商銀、大眾商銀、台新商銀、日盛商銀所提債
      務人之信用卡消費明細，於93年5月即向債權人聯邦銀行
      預借現金125,166元，自93年12月起幾乎每月使用預借現
      金，94年2月更大額預借158,000元；於93年8月23日向行
      信用貸款18萬元投資用途，並於94年3月及5月預借現金各
      4萬元、同年6月又於銀樓刷卡消費38,980元，再於94年5
      月辦理信用貸款21萬元；自92年1月至94年9月間共向大眾
      銀行以現金卡提領現金8次，每次由10,200元至51,400元
      不等；單月向台新銀行預借現金達數十萬元之金額，此提
      領之金額為其薪資數倍；於93年4月向日盛國際商銀申貸
      10萬元信用貸款，其支出已明顯逾越家庭日常生活必要之
      支出金額。其支出額度，不但與其每月收入不相當，且其
      中銀樓刷卡部分，顯非日常生活必要支出，而有奢靡消費
      之情事，是債權人認債務人有高度道德風險之虞，並非無
      據。
    (三)債務人對其連續性借款並無清償能力，猶未撙節開支，反
      而無節制地借用現金致使背負龐大債務，且未釋明其預借
      現金之支出用途及流向，僅謂其因95年起遭人倒帳致無力
      清償而毀諾，另僅以天主教耕莘醫院永和分院診斷證明書
      二紙證明其「心臟衰竭、心臟性節律不整、缺血性心臟病
      ，僅能從事日常生活」及「缺血性中風、高血壓」（見本
      院98年度消債清字第35號卷第22、23頁），復未指出其96
      年罹病、95年遭人倒帳與93年起鉅額、頻繁預借現金及過
      度消費行為間有何因果關係存在。債務人空言泛稱遭人倒
      帳及患病僅得以臨時工之工作勉強維持生活云云，其所為
      舉證尚乏關聯性。債務人雖主張並未有消債條例第134條
      所列各款法院應為不免責裁定之情形等語，惟並未提出合
      理說明以供本院審酌，是本院經審酌債務人之收入、支出
      情形，佐以其使用信用卡消費、現金卡及信用貸款狀況，
      堪認債務人應有消債條例第134條第4款「因浪費、賭博或
      其他投機行為，致財產顯然減少或負擔過重之債務，而生
      開始清算之原因」之情事存在，應屬無疑。
四、綜上所述，本院既認債務人有消債條例第134 條第4 款所規
    定「因浪費、賭博或其他投機行為，致財產顯然減少或負擔
    過重之債務，而生開始清算之原因」之不免責事由，則依首
    揭說明，本件債務人應不免責，爰裁定如主文。
中    華    民    國    99    年    5     月    27    日
                  民事第二庭    法  官  陳麗玲
以上正本證明與原本無異。
如不服本裁定，應於裁定送達後10日內，以書狀向本院提出抗告
，並繳納抗告費新臺幣1 千元。
中    華    民    國    99    年    5     月    28    日
                                書記官  粘建豐

司法院資訊處製作；財團法人民間司法改革基金會備份。
